【裁判字號】    98,上更(一),385
【裁判日期】    990127
【裁判案由】    毒品危害防制條例
【裁判全文】
臺灣高等法院刑事判決           98年度上更（一）字第385號
上  訴  人  臺灣臺北地方法院檢察署檢察官
上  訴  人
即  被  告  甲○○
                    （另案於臺灣臺北監獄執行中）
選任辯護人  周德壎律師
上列上訴人因被告違反毒品危害防制條例案件，不服臺灣臺北地
方法院97年度訴字第884號，中華民國98年2月25日第一審判決（
起訴案號：臺灣臺北地方法院檢察署97年度偵字第6786號），提
起上訴，經最高法院發回更審，本院判決如下：
    主  文
原判決撤銷。
甲○○販賣第三級毒品，處有期徒刑伍年拾月。第三級毒品愷他
命貳佰公克沒收。
    事  實
一、甲○○明知愷他命（Ketamine，俗稱為Ｋ他命）係毒品危害
    防制條例第2條第2項第3款所列之第三級毒品，依法不得販
    賣，竟意圖營利，於民國97年2月25日18時許，在臺北縣永
    和市○○路某舞廳，以新台幣（下同）6萬6千元之價格，向
    一所謂「阿正」之不詳確切姓名、年籍之成年人販入愷他命
    200公克。於同年2月26日，因蔡文敬透過在酒店認識之友人
    ，得知甲○○有販賣愷他命，即先與甲○○聯繫，並相約於
    同日凌晨1時30分許，在臺北縣新店市○○路28號前交易。
    甲○○依約前往，欲以總價7萬元之價格，出售其所販入之
    愷他命200公克予蔡文敬（起訴書誤載蔡文敬欲以6萬4千元
    價格購買，經原審公訴檢察官予以更正）。甲○○與蔡文敬
    見面後，蔡文敬先進入甲○○駕駛之車號2935-PG號自用小
    客車內試用並查看該愷他命，經蔡文敬試用確認無誤後，其
    即下車取款並回到甲○○之自用小客車上，欲予付款取貨。
    此際，適有不詳姓名之二人突然上車，將甲○○所持有之愷
    他命200公克及蔡文敬裝有10萬元之皮包搶走，致甲○○未
    能取得現款。
二、案經台北縣政府警察局新店分局報請台灣板橋地方法院檢察
    署檢察官偵查起訴。
    理  由
壹、證據能力部分
一、上訴人即被告甲○○警詢自白部分
（一）被告否認其警詢自白之證據能力，辯稱：當時我在警察局
      錄口供時，我不知道在說什麼，報案是因為被搶鑰匙跟包
      包，包包不是我的，是蔡文敬的，不知道裡面有什麼東西
      ，我是汽車鑰匙被搶，可是不知道為什麼說Ｋ他命被搶。
      被告於原審及本院之選任辯護人為被告辯稱：被告之警詢
      自白屬被告意識不清之情況下所為之陳述，當時員警未告
      知被告罪名及訴訟權利，被告受員警不法誘導，又經長達
      6小時之無辯護人陪同在場之疲勞詢問，乃為與事實不符
      之自白云云。
（二）按被告之自白，非出於強暴、脅迫、利誘、詐欺、疲勞訊
      問、違法羈押或其他不正之方法，且與事實相符者，得為
      證據，刑事訴訟法第156條第1項定有明文。同法第95條規
      定：「訊問被告應先告知左列事項：一、犯罪嫌疑及所犯
      所有罪名。罪名經告知後，認為應變更者，應再告知。二
      、得保持緘默，無須違背自己之意思而為陳述。三、得選
      任辯護人。四、得請求調查有利之證據。」旨在使被告得
      以充分行使防禦權，以達刑事訴訟為發見真實並顧及程序
      公平、保障人權之目的。上開規定，依同法第100條之2規
      定，於司法警察官或司法警察詢問犯罪嫌疑人時，準用之
      。而司法警察官或司法警察偵查犯罪時，如非蓄意蓄意規
      避上開告知義務，而係於詢問相關案情，始發現受詢問之
      人涉有犯罪嫌疑，卻未適時依法為刑事訴訟法第95條之告
      知，致影響於該犯罪嫌疑人之防禦權、緘默權、辯護權等
      正當權益之行使之情形，其因此所取得自白，自應認係違
      背法定程序所取得證據。在此情形，該自白之證據能力如
      何，因該犯罪嫌疑人並非受拘提、逮捕等違反其意志之強
      制力拘束而到場接受司法警察官或司法警察之詢問，與刑
      事訴訟法第158條之2規定之要件不符，而無該項規定之適
      用，然而該自白既仍屬實施刑事訴訟之公務員因違背法定
      程序所取得之證據，其有無證據能力之認定，應依同法第
      158條之4規定，審酌人權保障及公共利益之均衡維護而認
      定，有最高法院97年度臺上字第225號判決意旨可參。
（三）本件經原審於97年7月16日勘驗被告警詢錄音帶結果，其
      錄音雖有中斷，但詢問過程是採一問一答，由二位警察輪
      流問話，被告回答警方問題速度雖有快慢，但回答清楚，
      問答過程中並穿插有鍵盤敲打聲，此有原審97年7月16日
      勘驗筆錄在卷可稽（見原審卷第130頁至第143頁），檢察
      官、被告及其辯護人於原審及本院上訴審、更一審審理時
      ，對該勘驗筆錄之證據能力並無爭執，復經本院於99年1
      月13日審判期日，依刑事訴訟法第165條、第288條之1、
      第288條之2等規定予以提示，使當事人表示意見，並予檢
      察官、被告及其辯護人辯論證明力之機會，檢察官、被告
      及其辯護人亦無異議，該勘驗筆錄具有證據能力。而原審
      傳喚製作警詢筆錄之承辦員警黃俊璟到庭作證，其證稱被
      告於警詢中並無所謂意識不清之情形，亦未以不正方法取
      得被告供述（見原審卷第88頁至第90頁背面97年9月4日審
      判筆錄）。而刑事訴訟法第98條、第100條之2等規定，詢
      問犯罪嫌疑人應出以懇切之態度，不得用強暴、脅迫、利
      誘、詐欺、疲勞訊問或其他不正之方法，並無禁止誘導詢
      問之規定。而依同法第166條之7第2項第2款規定，詰問證
      人、鑑定人不得以恫嚇、侮辱、利誘、詐欺或其他不正之
      方法為之。惟就證人、鑑定人之主詰問，雖規定不得為誘
      導詰問，但於同法第166條之1第3項但書所定之情形，得
      誘導詰問；同法第166條之2第2項亦規定，行反詰問於必
      要時，得誘導詰問。則刑事訴訟法既明定詰問證人、鑑定
      人不得以恫嚇、侮辱、利誘、詐欺或其他不正之方法為之
      ，同時又規定於特定情形下，得為誘導詰問，顯見誘導詰
      問非屬同法第166條之7第2項第2款所指以恫嚇、侮辱、利
      誘、詐欺或其他不正方法之不正方法，僅係於特定情況下
      ，禁止為不合法之誘導詰問而已。而刑事訴訟法第98條所
      指不得用強暴、脅迫、利誘、詐欺、疲勞訊問或其他不正
      之方法，與同法第166條之7第2項第2款所定之不正方法，
      內容相當，顯見誘導詢問非當然屬同法第98條所指以恫嚇
      、侮辱、利誘、詐欺或其他不正方法之不正方法，本件被
      告係以搶奪案之被害人身份報案而接受司法警察調查，並
      具體詳細描述案發經過之相關細節，而員警為釐清事實，
      乃於詢答過程有所提示，並非不法干擾被告陳述之任意性
      。又本件員警在被告供出相關案情之後，亦曾對向被告表
      示：你現在涉及毒品危害防制條例喔（被告反應：啊），
      而後被告再繼續陳述其本件所持有之第三級毒品之來源與
      購入價格各節（見原審卷第42頁），顯見被告及其辯護人
      辯稱被告之警詢自白係因警察疲勞詢問、不正誘導及在意
      識不清下所為之陳述云云，並無事證可認屬實。又被告於
      檢察官偵訊時雖辯稱：當天有在車上吸毒，因警察看我們
      眼神神智不清，才一直叫我們報案說是愷他命被搶，因想
      快點錄完口供才配合警察云云，惟本件係被告因其財物遭
      不詳人搶奪，進而報警處理，並非警方主動調查，員警當
      無何理由要被求告供述係愷他命被搶，況被告既已自承案
      發時有施用愷他命，其謂為圖早點完成口供，進而甘冒觸
      犯販賣第三級毒品之重罪處罰而為不實陳述之辯詞，有違
      事理，殊無可採。
（四）按本件被告所犯之修正前毒品危害防制第4條第3項之販賣
      第三級毒品罪，為法定刑5年以上有期徒刑，得併科新臺
      幣5百萬元以下罰金之重罪，該罪之追訴處罰攸關國民健
      康與社會安全及公共秩序之保護，通觀原審97年月日勘驗
      筆錄之記載，本件員警於詢問被告之過程，雖未適時依法
      為刑事訴訟法第95條之完整罪名及權利告知，亦有錄音間
      隔中斷之現象，但本件並非員警為查辦被告販賣第三級毒
      品罪嫌，而主動緝捕或通知被告到案接受調查，被告於受
      詢問之初，並非犯罪嫌疑人，員警自非惡意違反刑事訴訟
      法第95條之罪名與權利告知規定，亦非故意中斷錄音，參
      以被告於接受司法警察調查之過程，意識清楚，並在出於
      自由意志之情況下而為供述，員警亦曾對向被告表示其已
      涉及毒品危害防制條例之犯罪，本院參酌上情，兼衡被告
      在訴訟上防禦，或因員警未適時完整告知其所涉罪名及權
      利而受影響，但因此程序之偶然瑕疵，即禁止使用本件被
      告於警詢自白之供述證據，對於抑制惡意之違法蒐證，未
      必有直接效果，反而嚴重影響販賣毒品犯罪之追訴處罰，
      基於公共利益之均衡維護，關於本判決所引之被告於警詢
      之自白陳述，應有證據能力。
二、證人蔡文敬於偵查中證述之證據能力：
（一）按被告以外之人於審判外之言詞或書面陳述，除法律有規
      定者外，不得作為證據，刑事訴訟法第159條第1項固有明
      文；惟被告以外之人於偵查中向檢察官所為之陳述，除顯
      有不可信之情況外，得為證據，為刑事訴訟法第159條之1
      第2項所明定。
（二）本件證人蔡文敬於偵查中向檢察官所為證述，雖係被告以
      外之人於審判外之言詞陳述，然經具結（見臺灣臺北地方
      法院97年度偵字第6786號卷第35頁），有偽證罪責追訴機
      制作為擔保，而蔡文敬於原審亦以證人身份到庭作證，由
      被告之辯護人進行交互詰問，並使被告對其證詞表示意見
      ，同賦予行使對質詰問權之機會，證人蔡文敬於偵查中之
      證詞，既無顯不可信之情況，並經原審詰問程序予以覈實
      ，依刑事訴訟法第159條之1第2項規定，自有證據能力。
三、證人鄭智遠、蔡文敬於警詢陳述之證據能力：
（一）按被告以外之人於檢察事務官、司法警察官或司法警察調
      查中所為之陳述，與審判中不符時，其先前之陳述具有較
      可信之特別情況，且為證明犯罪事實存否所必要者，得為
      證據，刑事訴訟法第159條之2定有明文。而證人鄭智遠、
      蔡文敬於警詢時陳述之內容，核與其等於原審證述內容，
      有實質不符之處，被告之辯護人主張其等受警方誘導疲勞
      詢問，無證據能力云云。
（二）惟查：
（１）經原審傳訊於97年2月26日7時20分許詢問證人鄭智遠並製
      作詢問筆錄之臺北縣政府警察局新店分局偵查隊偵查佐蔡
      政成到庭證稱：「（你作筆錄的時候，有無停下來去參考
      別人的筆錄如何作，再來作鄭智遠的筆錄？）沒有，因為
      鄭智遠不是涉嫌人，所以不需要說拿別人的筆錄來突破他
      」、「（依照鄭智遠筆錄詢問的時間記載，是從97年2 月
      26日上午7時20分到8時10分，這個時間離甲○○製作筆錄
      從3時31分開始製作的時間是蠻久的，原因為何？）因為
      鄭智遠是後來才找回來的，而且我們還要瞭解蔡文敬這一
      邊三個人的說法，然後才去製作鄭智遠的筆錄，所以比較
      慢。」等語（見原審卷第126頁97年10月9日審判筆錄）。
      而於97年2月26日8時30分許詢問證人蔡文敬並製作筆錄之
      臺北縣政府警察局新店分局偵查隊警員謝正華亦到庭證稱
      ：「（3、4點開始瞭解案情，直到8點30分製作筆錄，中
      間過程你都在作什麼？）我去瞭解其他的人是怎麼講的」
      、「（蔡文敬如何從不承認到最後承認？）是因為被告甲
      ○○已經供出來了，我有跟蔡文敬說，蔡文敬就說賣的人
      都敢講了，所以他就說出來」、「（你有拿被告甲○○的
      筆錄給蔡文敬看嗎？）沒有，我只是直接跟蔡文敬說，他
      就相信」等語（見原審卷第92頁正面、背面之97年9月4日
      審判筆錄），觀諸證人蔡文敬於原審證稱：警詢及偵查時
      因為覺得很生氣，認為是被告叫人家來搶的，所以就亂講
      說當時準備向被告買愷他命，但還沒有買就被搶；當時有
      抽被告含愷他命的煙，在偵查中說是要試抽是講錯的云云
      （見原審卷第67頁97年8月14日審判筆錄）等語，亦足認
      證人蔡文敬及鄭智遠於警詢之陳述係出於自由意志；在其
      等陳述過程中，警方並未以違法疲勞或誘導詢問之方式而
      套取其作出不利於被告之證述，至其陳述內容是否真實，
      則屬證明力高低之範疇，不得混為一談。
（２）鄭智遠、蔡文敬接受司法警察調查之時，離本件案發時點
      甚近，記憶清晰完整，無遺忘、失神、空白、錯認、偏頗
      等記憶缺失，而本件為涉及第三級毒品愷他命交易之犯罪
      ，鄭智遠並非本案之犯罪嫌疑人，而蔡文敬在被告已供出
      相關案情之情況下，其等面對犯罪真相呈現之自我壓抑與
      飾詞否認及迴護被告等心理防衛機制作用力較低，對於真
      實案情之陳述亦較未受其他外力干擾，其等嗣後於原審之
      證言，或已啟動對抗國家刑罰權行使之心理防衛機制，或
      因與被告同時到庭應訊，受於壓力而為有利於被告之不實
      證詞，故其等先前接受司法警察詢問時所為陳述與原審審
      判中有所不符部分，應以先前之陳述具有較可信之情況擔
      保。參以鄭智遠、蔡文敬之警詢證述直接涉及被告有無販
      賣第三級毒品之犯罪事實認定。從而，應認鄭智遠、蔡文
      敬之警詢陳述符合「較可信性」及「必要性」之傳聞例外
      要件，其等於警詢時所為之證述與原審審判中不符者，自
      得作為證據。被告之辯護人辯稱鄭智遠、蔡文敬於警詢所
      為不利於被告之陳述，無證據能力云云，尚無可採。
貳、認定事實得心證之理由
一、訊據被告固坦承於97年2月26日凌晨1時30分許，與蔡文敬在
    臺北縣新店市○○路28號前見面時，有不詳姓名、年籍之2
    人突然上車，將被告所持有之物品及蔡文敬之包包搶走，惟
    矢口否認有何販賣愷他命之犯行，辯稱：當天與蔡文敬見面
    是為了舞會的事，蔡文敬坐上當時開的車是要找女伴云云。
二、然查：
（一）原審於97年7月16日勘驗被告警詢錄音，被告於接受司法
      警察調查時供稱其係以6萬6千元之價格，於97年2月25日
      晚間6點多，在永和成功路附近之「登統」（音）舞廳，
      向一叫做「阿正」之人買入200公克之愷他命……蔡文敬
      講要買200公克，200公克價值7萬元，我賣他7萬元就好等
      語（見原審卷第28頁、第43頁97年7月16日勘驗筆錄）。
（二）證人蔡文敬於警詢中證稱：「（於97年02月26日凌晨1時3
      0分在臺北縣新店市○○路28號前，你為何會遭搶？請詳
      述之）當時我正進入甲○○所駕駛之2935-BG號自小客車
      車內，準備向甲○○購買三級毒品愷他命時，遭尾隨二名
      人士進入搶奪我之背包及被告所有之愷他命，遭搶完後，
      我就與甲○○立刻下車追趕，但遭逃逸」、「（於案發當
      時共有何人遭搶？損失何物？）案發當時只有我及甲○○
      遭搶，我損失一只背包（內有新台幣10萬元），甲○○損
      失物品我是聽他說遭搶Ｋ他命200公克」、「（你於何時
      約甲○○前往何處交易三級毒品愷他命？你與甲○○分別
      於何時到達？）甲○○約我前往新店市○○路28號前，我
      是於97年2月26日零時50分到達該處等待約20分鐘後，甲
      ○○、鄭智遠才到達」（見臺灣臺北地方法院檢察署97年
      度偵字第6786號偵查卷12頁、第13頁）。
（三）證人鄭智遠於警詢中證稱：「（你是如何與甲○○一同前
      往？）是甲○○所駕駛他所有之2935-PG自小客車至我家
      樓下，然後開車載我一同前往」、「（你是否知道甲○○
      要販賣Ｋ他命給何人？交易時間、地點？）我不知道，因
      為甲○○當時只有叫我跟他一同前往交易，但是他並沒有
      告訴我要Ｋ他命賣給誰，所以交易時間、地點我也不知道
      」、「（甲○○何於何時？何地遭搶？經過情形？請詳述
      ）甲○○於97年2月26日1時30分許，開車載我到新店市○
      ○路28號前交易毒品，當時我坐在副駕駛座位置，然後就
      有一名男子上車試毒品Ｋ他命，試完後該男子即表示要回
      車上拿錢，然後就回到他車上拿一個LV包包然後回到我們
      車上，正當該男子打開左後車門上車後車要關閉之際，就
      有二名歹徒將要購買毒品之男子推入車內，然後跟著上車
      ，其中一名歹徒用左手架住甲○○脖子，另一名歹徒則不
      知拿著什麼東西指著買主，其中一名歹徒就說：『把錢跟
      東西拿出來』，因為我所坐的位置關係，後來我看到的就
      是該二名歹徒，搶走LV包包及放置Ｋ他命牛皮紙袋下車往
      中興路方向逃逸，然後我跟甲○○及買主下車追趕歹徒，
      但沒有追上」（見同上偵查卷17頁）。
（四）本案係被告與蔡文敬在搶案發生之後，商議後決定主動報
      警處理等情，經被告、證人蔡文敬及證人鄭智遠等人於警
      詢供述甚詳，本案既非警員跟監或主動查獲之情形，員警
      自無強要蔡文敬、鄭智遠等人為毒品愷他命遭搶之不實陳
      述之必要，況依到場之警員即證人黃俊璟、謝正華、張宏
      年、蔡政成等人於原審具結證述當時處理之情形，分別如
      下：
１、證人黃俊璟證稱：「（當天到現場的原因？）接到通報發生
    強盜案件」、「（當天處理情形？）到現場之後，有4 、5
    個人，而本件是被告報案的，他們說被搶財物，在場鄭智遠
    97年2月初也曾經報強盜案，後來發現也是愷他命的買賣，
    而當場我們看到鄭智遠，覺得事情不單純，所以查問之下，
    才發現本件也是涉及毒品」、「（製作筆錄當時，被告有無
    表示其陳述與筆錄內容不符，而你們未記載？）沒有」、「
    （你在現場是否就知道有毒品？）是的，但是是後來才知道
    ，就是把在場的人分開問之後才知道有毒品的事，而是小隊
    長告訴我的，我們小隊長是告訴我這件跟之前鄭智遠那件是
    一樣的」、「（既然已經知道本件是毒品的事情，為何本件
    筆錄一開始製作還是詢問有關財物被搶的情形？）我想還是
    依照被告原先報案的內容來問，等到有毒品的內容的時候，
    才記載毒品的事」等語（見原審97年9月4日審判筆錄）。
２、證人謝正華證稱：「（當時製作的時候情形如何？）當時凌
    晨3、4點被叫回偵查隊，我就對蔡文敬訊問」、「（詢問過
    程方式如何？）製作筆錄時是一問一答」、「（製作筆錄時
    ，與剛才員警黃俊璟製作筆錄的距離多遠？）10公尺左右」
    、「（製作蔡文敬筆錄時，甲○○的筆錄是否製作完成？）
    是的」、「（詢問蔡文敬筆錄時，是否有提示被告甲○○筆
    錄給蔡文敬？）不可能，沒有提示」、「（你如何瞭解此案
    情？）是其他同事向我口述，說此案是毒品黑吃黑」、「（
    你是否有與蔡文敬就筆錄的內容作溝通？）是的，因為蔡文
    敬剛開始是否認毒品交易買賣，到最後就全部都說了....」
    等語（見原審97年9月4日審判筆錄）。
３、證人張宏年證稱：「（被告所牽涉的毒品案件，你有無參與
    偵辦？）有。97年2月份日期我忘記了，凌晨1、2點時，我
    們接受報案說新店市○○路靠近中興路口有發生強盜案件，
    因為是我們刑事責任區域，我們就前往，另外還有2個小隊
    也配合前往，總共約有10幾名員警，我們到達現場後，發現
    現場有當事人4到5位表示有被強盜現金，因為當事人有二方
    ，一邊3個人，最主要是被強盜金錢的蔡文敬，另外一方的
    人就是甲○○，後來因為我們在現場對於報案的案件要進行
    過濾，而因為甲○○住家在新店，而蔡文敬是住在基隆、瑞
    芳，我們對於蔡文敬的部分會做一個過濾，為何會帶這麼多
    錢到新店來，要做何用，結果蔡文敬在現場就跟我們坦承他
    是帶現金到現場要向甲○○購買愷他命。而在交易過程中現
    金與毒品都被搶了所以才報案」、「（現場是你問蔡文敬的
    嗎？）現場有好幾個人問蔡文敬，我也是其中之一，而蔡文
    敬也有這樣告訴我」、「（在現場有無將4、5位當事人分開
    詢問？）有」、「（是否知道鄭智遠？）知道，鄭智遠與甲
    ○○是同一邊的人，當天是鄭智遠與甲○○一同到案發現場
    ，另外蔡文敬3人是另外一台車，鄭智遠說是甲○○找他一
    起去的、「（你確定蔡文敬在現場就跟你說他是來買Ｋ他命
    ？）是的。我當時有問蔡文敬你到底拿這些錢來這裡做什麼
    ，原先蔡文敬都不說，後來只是說他是來買東西，我問他買
    什麼東西要帶這麼多錢，他就說他是來買Ｋ他命」等語（見
    原審97年10月9日審判筆錄）。
４、證人蔡政成證稱：「（被告甲○○販賣Ｋ他命的案件，是否
    有參與偵辦？）有」、「（經過情形？）那邊是我的刑事責
    任區域，因為接到值日同仁通知我該區域有發生強盜案件，
    我就趕到現場去，我到現場的時候就已經有好幾個同仁在那
    裡了，一開始是甲○○報警表示遭強盜，一開始我們根據現
    場所談被搶的錢的數額很多，我們表示懷疑，問說帶這麼多
    錢做什麼，並且把現場的人分開詢問，問了一會，蔡文敬後
    來才坦承帶這麼多錢是要去購買毒品」、「（你有無問蔡文
    敬？）有，現場有很多人問過，但是我不是第一個問，現場
    我們有好多警員都有問，有時同時問，有時會分開問，我問
    的情形是，之前我同事有問蔡文敬，蔡文敬已經坦承是來購
    買Ｋ他命的事，我就再向蔡文敬說你帶這麼多錢來做什麼？
    蔡文敬回答，來買愷他命」等語（見原審97年10月9 日審判
    筆錄）。
（五）按被告及證人之陳述有部分前後不符或相互間有所歧異時
      ，究竟何者為可取，法院仍應本其自由心證予以斟酌，非
      謂一有不符或矛盾，即應認其全部均為不可採信（最高法
      院74年度臺上字第1599號判例意旨及98年度臺上字第3947
      號判決撤銷發回意旨參照）。被告於警詢中陳稱要以7萬
      元價格出售200公克愷他命予蔡文敬，其間亦有表示是要
      以6萬4千元價格出售。證人蔡文敬於警詢中證稱：我於97
      年2月26日零時50分許到達新店市○○路28號前，等待約
      20餘分後，甲○○、鄭智遠才到達，我正準備進入甲○○
      車內向其購買三級毒品愷他命時，反遭尾隨二名人士搶奪
      其背包及甲○○所有之愷他命，我與甲○○下車追趕，但
      仍遭其等逃逸，我準備向甲○○購買100公克，但價錢尚
      未談妥即遭搶（見同上偵查卷第12頁至第14頁）；於偵查
      中改稱：我與朋友合資跟甲○○買毒品，說好6萬要買200
      公克，當天我先上高的車去試毒品，當天看到一個袋子裝
      約200公克，我試抽的是從裡面拿出來的，試抽確認是愷
      他命，我再下車去我車上一個包包要付錢，內有10萬元，
      我回到高的車上，就有人來搶東西，我的包包被搶走，我
      想說被搶錢，所以跟高商量決定報警等語（見同上偵查卷
      第33頁至第34頁）。蔡文敬就購買毒品之數量，先稱要買
      100公克，復稱要買200公克；另就購毒之價款，先稱價錢
      尚未談妥即遭搶劫，嗣又稱已說好6萬元買200公克等語，
      先後陳述有部分不一。亦與被告於警詢中所稱：以7 萬元
      之價格出售200公克愷他命等情，未完全吻合。而證人鄭
      智遠於警詢中證稱：我接獲甲○○電話，說他要販賣毒品
      愷他命給買主，要我跟他一起前往，因甲○○告當時只要
      我一同前往交易，並未告知愷他命賣主，故交易時間、地
      點，我均不知情，甲○○於97年2月26日1時30分許，開車
      載我到新店市○○路28號前交易毒品，當時我坐在副駕駛
      座位置，然後就有1名男子上車試毒品愷他命，試完後該
      男子即表示要回車上拿錢，然後就回到他車上拿一個LV包
      包然後回到我等車上，正當該男子打開左後車門上車後車
      門要關閉之際，就有2名歹徒將要購買毒品之男子推入車
      內，然後跟著上車，其中1名歹徒用左手架住甲○○脖子
      ，另名歹徒則不知拿著什麼東西指著買主，其中1名歹徒
      就說：『把錢跟東西拿出來』，我看到該2名歹徒，搶走L
      V包包及放置愷他命牛皮紙袋下車往中興路方向逃逸，然
      後我跟被告及買主下車追趕歹徒，但未追上等語（見偵查
      卷第17頁），核與被告於警詢表示鄭智遠不知我與蔡文敬
      見面之目的有出入；鄭智遠於偵查中改稱：97年2月26日
      甲○○叫我陪他找朋友，到了松青超市後沒多久，他朋友
      上車，突然就有人來搶劫，甲○○的朋友一個包包被搶走
      ，甲○○車鑰匙被搶走，我記得他朋友上車一次，人就衝
      過來搶東西，車上有我及被告與被告的朋友，我不知道他
      們要談什麼云云（見同上偵查卷第41至42頁），亦與警詢
      證述有所出入。但刑事訴訟之目的在於遵循正當程序原則
      ，依憑證據釐清被告有無應構成犯罪之事實，而非還原全
      部歷史事實，本案之關鍵在於被告是否意圖營利而販入第
      三級毒品愷他命，並欲出售予蔡文敬，賺取其中差價牟利
      。綜合前引員警之證言及證人蔡文敬、鄭智遠於警詢之證
      詞與被告於警詢供述，被告與蔡文敬見面之目的，在於出
      售第三級毒品愷他命予蔡文敬，蔡文敬亦有先行試用確認
      ，而在被告持有之第三級毒品愷他命及蔡文敬持有之現金
      遭不詳之人搶奪後，係被告與蔡文敬商議主動報案，員警
      據報處理後，分別詢問在場之人，蔡文敬始供稱其欲向被
      告購買愷他命及該愷他命遭人搶奪之事，被告事後辯稱其
      與蔡文敬見面是為了舞會之事，蔡文敬坐上其所駕之車，
      是要找女伴乙節，及證人鄭智遠於偵訊中改稱我不知被告
      他們在談什麼云云，顯非事實，無從援為被告有利之認定
      。
（六）證人蔡文敬及鄭智遠於原審雖亦翻異前詞，蔡文敬改稱：
      當天帶6萬元，打算購買愷他命毒品，但還沒有決定向何
      人購買，與被告約見面是為參加舞會，因不知被告住處而
      約在案發地點，並在車上討論找女伴之事，當天確實有抽
      被告愷他命的煙，偵查中說試抽是講錯的云云。鄭智遠改
      稱：我當天在車上也昏沈沈，因為我有克藥，後來知道甲
      ○○朋友的包包被搶了，甲○○車子的鑰匙也被搶了，在
      中正路時，有見到被告的朋友上車，坐在後座，因為我昏
      昏沉沉，不知被告與蔡文敬在後面說什麼，後來在警察局
      是警員要我照著被告的筆錄講，我是明知沒有毒品被搶，
      但警員說這樣講比較有利云云。惟原審質問當時詢問鄭智
      遠之員警蔡政成、謝正華，其等否認有要求鄭智遠按照被
      告之陳述筆錄為不實陳述之情事，可見前述說明，而依證
      人鄭智遠於警詢所述，其對於被告要販賣毒品予何人、毒
      品之數量、交易之金額等，俱推稱不知情，而被告及蔡文
      敬於警詢之時，則具體指陳欲交易之第三級毒品數量、金
      額，故證人鄭智遠稱是本件為警員告知照被告筆錄說詞而
      為陳述云云，已屬無據，況證人鄭智遠本身有施用毒品之
      行為，業經其於原審供明，其對販賣毒品為犯罪之行為，
      當無不知之理，鄭智遠所言其明知被告無毒品交易之行為
      ，卻依警員之建議稱有待交易出售之毒品被人搶走，會對
      被告有利云云，顯違反社會常情通念，委無可採。而蔡文
      敬於97年4月11日接受檢察官偵訊時，亦具結證稱：「（
      交易經過？）當天我先上高的車去試毒品，試抽確認是Ｋ
      他命，是我抽的，我再下車去我車上拿一個包包，要付錢
      ，內有10萬元，我回到高的車上，就有人來搶東西，毒品
      我沒有看到有沒有被搶走」、「（當天看到毒品的數量？
      ）一個袋子裝約200公克，我大約看了一下，我試抽的是
      從裡面拿出來的」、「（後來為何要報警？）我想說被搶
      錢，所以跟高商量決定要報警」（見同上偵查卷34頁）；
      本件案發近一個半月後，證人蔡文敬在檢察官偵查中具結
      證述時，仍然明確證述是要向被告購買第3級毒品愷他命
      ，數量是200公克，有試過毒品等情，核與其於警詢中所
      言毒品交易之應構成犯罪事實經過，未有齟齬矛盾。另蔡
      文敬於原審亦自承在被告車內有使用愷他命，是抽被告的
      愷他命之煙等語，足認被告當時確實持有第三級毒品愷他
      命。證人蔡文敬於偵查中稱試用之目的，是在驗證所欲購
      買之愷他命是否真實，此舉與單純抽用被告所有之愷他命
      香煙相去甚遠，絕無記憶或陳述錯誤之可能，證人蔡文敬
      、鄭智遠於原審翻異先前證供，顯為迴護被告之偽詞，不
      足採信。至證人蔡文敬遭人搶走之現金，警詢中蔡文敬稱
      是11萬元，於接受檢察官訊問時，稱為10萬元，顯見蔡文
      敬遭搶走之現金至少有10萬元，此部分以其在檢察官偵查
      中所述為可採。
（七）被告之辯護人雖為被告辯稱：依起訴書所載，被告係以6
      萬6000元之價格，購入200公克愷他命，嗣欲以6萬4000元
      之價格，販賣200公克之愷他命予蔡文敬，則被告販賣之
      價格顯低於購入之價格，並無營利意圖，不該當販賣第三
      級毒品愷他命之犯行云云。惟按毒品危害防制條例第4條
      第3項之販賣第三級毒品罪，不以販入之後復行賣出為要
      件，祇須以營利為目的，販入或賣出，有一於此，即已成
      立販賣（最高法院98年度臺上字第3947號判決撤銷發回意
      旨參照）。據此，行為人苟以主觀上營利售賣意圖而販入
      第三級毒品，其雖未及賣出，仍應論以販賣第三級毒品罪
      既遂罪責。比對偵查檢察官起訴被告所引用之偵查卷內被
      告警詢筆錄之記載，被告供述稱其以6萬6000元購入20 0
      公克愷他命，並欲販賣愷他命予蔡文敬從中獲利4000元（
      見同上偵查卷第8頁），起訴書記載被告賣出之價格為6萬
      4000元者，應係證人蔡文敬於警詢中陳稱其於97年2月中
      旬，另曾與蔡文敬交易愷他命200公克，當次價格為6萬40
      00元（見同上偵查卷第13頁），偵查檢察官未詳予勾稽證
      據，致有所誤會。而被告既已於警詢供承所持有之200公
      克愷他命係以6萬6千元之價格，於97年2月23日晚間6點多
      ，在永和成功路附近之「登統」（音）舞廳，向一稱「阿
      正」之人買入，蔡文敬講要買200公克，200公克價值7萬
      元，我賣他7萬元就好等語（見原審卷第28頁、第43頁97
      年7月16日勘驗筆錄），而被告與蔡文敬並無特別親誼關
      係，蔡文敬向被告購買本件第三級毒品愷他命，尚且須經
      試用確認之程序，衡諸經驗常情，被告當無主動減價賠售
      之必要，應以被告所稱欲以7萬元價格出售本件愷他命200
      公克，始符事實。本件被告之本意在於出售200公克愷他
      命予蔡文敬，總價為7萬元，被告確係欲從中獲利4000元
      無誤，被告販賣愷他命之數量及價格均已明確。至於證人
      蔡文敬雖於警詢稱其要買100公克愷他命，於偵訊時稱要
      以6萬元購買200公克愷他命，然被告既意圖營利而以6萬6
      千元代價販入本件愷他命200公克，而欲以7萬之價格出售
      予蔡文敬，不論蔡文敬主觀上是否希冀被告折讓銷售價格
      或欲減少購買數量，均無礙被告犯罪事實之認定，辯護意
      旨難認有據，應不足採。
三、被告之自白，固不得作為認定犯罪之唯一證據，而須以補強
    證據證明其確與事實相符，然所謂補強證據，並非以證明犯
    罪構成要件之全部事實為必要，倘其得以佐證自白之犯罪非
    屬虛構，能予保障所自白事實之真實性，即已充分。又得據
    以佐證者，雖非直接可以推斷該被告之實施犯罪，但以此項
    證據與被告之自白為綜合判斷，若足以認定犯罪事實者，仍
    不得謂其非屬補強證據，有最高法院73年臺上字第5638號判
    例要旨可參。本件被告於警詢中之自白具任意性及真實性已
    如前述，復有證人蔡文敬於警詢、偵訊之證述及證人鄭智遠
    於警詢之供述足以佐證被告之自白非屬虛構，故本件被告販
    賣第三級毒品愷他命之犯行，堪以認定，應依法論科。
參、論罪科刑及撤銷改判之理由
一、被告行為後，毒品危害防制條例部分條文於98年5月20日公
    布公布，爰就新舊法比較適用，說明如下：
（一）修正前毒品危害防制條例第4條第3項規定「製造、運輸、
      販賣第三級毒品者，處5年以上有期徒刑，得併科新臺幣5
      百萬元以下罰金。」修正後同條項則規定「製造、運輸、
      販賣第三級毒品者，處5年以上有期徒刑，得併科新臺幣7
      百萬元以下罰金。」亦即得併科罰金之最高額度有所提高
      ，此修正對被告而言，較為不利。
（二）修正後毒品危害防制條例第11條增訂第5項規定：「持有
      第三級毒品純質淨重20公克以上者，處3年以下有期徒刑
      ，得併科新臺幣30萬元以下罰金。」至修正前毒品危害防
      制條例第11條對於持有第三級毒品，則未有刑事處罰規定
      ，此部分修正，亦對被告較為不利。
（三）綜上法律修正之整體比較，依刑法第2條第1項前段，本件
      應適用被告行為時之修正前毒品危害防制條例規定處斷。
      核被告所為，係犯其行為時之修正前毒品危害防制條例第
      4條第3項之販賣第三級毒品既遂罪。原審誤認被告未及將
      第三級毒品愷他命交付予購買人蔡文敬，僅成立販賣第三
      級毒品之未遂犯，並依刑法第25條第2項規定，按既遂犯
      之刑減輕之，其認事用法有所未洽，被告否認犯罪提起上
      訴，請求撤銷改判無罪，為無理由，檢察官提起上訴予以
      指摘構成販毒既遂罪，為有理由，自應由本院撤銷改判。
二、按第三級毒品愷他命屬於中樞神經抑制劑，其得以口服、鼻
    吸、煙吸與注射方式施用，施用後會產生幻覺、興奮感、意
    識混亂、與現實解離之經驗，造成心搏過速、血壓上升、震
    顫、肌肉緊張而呈強直性、陣攣性運動等，部分施用者在恢
    復期會出現不愉快之夢境、意識模糊、幻覺、無理行為及譫
    妄等現象，長期使用，更會產生耐藥性與心裡依賴性，不易
    戒除，是以愷他命之販賣流通，對國民健康與社會安全秩序
    有重大之危害。本院審酌上情，兼衡被告意圖牟利之犯罪動
    機，犯罪後雖於警詢自白，惟於偵審程序中均否認犯行，飾
    詞圖辯，足見並無悔意，而被告原欲出賣圖利之第三級毒品
    愷他命200公克，數量非少，未及賣出即遭人搶走之情節等
    一切情狀，量處有期徒刑5年10月，以資懲戒。
三、被告行為時之毒品危害防制條例第2條第2項規定，毒品依其
    成癮性、濫用性及對社會危害性分為四級，並就製造、運輸
    、販賣、意圖販賣而持有、以非法方法使人施用、引誘他人
    施用及轉讓等不同品項毒品之行為，分別定其處罰。至施用
    或持有第三級、四級毒品，因其可罰性較低，被告行為時之
    毒品危害防制條例尚未設刑事處罰之規定，僅就施用及持有
    第一、二級毒品科以刑罰。惟鑑於第三級、第四級毒品均係
    管制藥品，特於被告行為時之修正前同條例第11條之1明定
    無正當理由，不得擅自持有；同條例第18條第1項後段復規
    定查獲之第三級、四級毒品，無正當理由而擅自持有者，沒
    入銷燬之。從而，依同條例第18條第1項後段應沒入銷燬之
    毒品，專指查獲之施用、持有第三級、四級毒品而言。倘係
    查獲之製造、運輸、販賣、意圖販賣而持有、以非法方法使
    人施用、引誘他人施用或轉讓之第三級、四級毒品，既屬同
    條例相關法條明文規定處罰之犯罪行為，即非該條項應沒入
    銷燬之範圍。又同條例第19條第1項所定「供犯罪所用或因
    犯罪所得之物」，係指犯第4條至第9條、第12條、第13條或
    第14條第1項、第2項之罪所用或所得之物，不包括毒品本身
    在內，自不得為第三級、四級毒品之沒收依據（以犯第4條
    第3項販賣第三級毒品罪為例，其供犯罪所用之物，當指「
    供販賣第三級毒品所用之物」而言；第三級毒品本身為販賣
    之標的，為遂行販賣該毒品使用之物，始屬「供犯罪《犯第
    4條第3項之販賣第三級毒品罪》所用之物」，其理至明）。
    同條例對於查獲之製造、運輸、販賣、意圖販賣而持有、以
    非法方法使人施用、引誘他人施用及轉讓第三、四級毒品之
    沒收，並無特別規定，如其行為已構成犯罪，則該毒品即屬
    不受法律保護之違禁物，應回歸刑法之適用，依刑法第38條
    第1項第1款之規定沒收之，有最高法院95年度臺上字第911
    號判決意旨可參。是以，本件被告販入之200公克愷他命為
    違禁物，雖遭姓名、年籍不詳之人搶走，已如前述，然不能
    證明該愷他命客觀上確實已滅失，仍應依刑法第38條第1項
    第1款沒收之。
據上論斷，應依刑事訴訟法第369條第1項前段、第364條、第299
條第1項前段、修正前毒品危害防制條例第4條第3項，刑法第2條
第1項前段、第11條前段、第38條第1項第1款，判決如主文。
本案經檢察官繆卓然到庭執行職務。
中    華    民    國    99    年    1     月    27    日
            刑事第十三庭  審判長法  官    曾德水
                                法  官    遲中慧
                                法  官    陳恆寬
以上正本證明與原本無異。
如不服本判決，應於收受送達後10日內向本院提出上訴書狀，其
未敘述上訴之理由者並得於提起上訴後10日內向本院補提理由書
（均須按他造當事人之人數附繕本）「切勿逕送上級法院」。
                                書記官    黃家麟
中    華    民    國    99    年    2     月    2     日
附錄本案論罪科刑法條全文
修正前毒品危害防制條例第4條
製造、運輸、販賣第一級毒品者，處死刑或無期徒刑；處無期徒
刑者，得併科新臺幣1千萬元以下罰金。
製造、運輸、販賣第二級毒品者，處無期徒刑或7年以上有期徒
刑，得併科新臺幣7百萬元以下罰金。
製造、運輸、販賣第三級毒品者，處5年以上有期徒刑，得併科
新臺幣5百萬元以下罰金。
製造、運輸、販賣第四級毒品者，處3年以上10年以下有期徒刑
，得併科新臺幣3百萬元以下罰金。
製造、運輸、販賣專供製造或施用毒品之器具者，處1年以上7
年以下有期徒刑，得併科新臺幣1百萬元以下罰金。
前5項之未遂犯罰之。


司法院資訊處製作；財團法人民間司法改革基金會備份。
